【裁判字號】    92,台上,5414
【裁判日期】    921001
【裁判案由】    違反山坡地保育利用條例
【裁判全文】
最高法院刑事判決                              九十二年度台上字第五四一四號
    上  訴  人  甲○○
    選任辯護人  宋永祥律師
右上訴人因違反山坡地保育利用條例案件，不服台灣高等法院台中分院中華民國九十
年四月十一日第二審判決（八十八年度上訴字第二二五三號，起訴案號：台灣彰化地
方法院檢察署八十七年度偵字第九九八０號），提起上訴，本院判決如左：
    主  文
原判決撤銷，發回台灣高等法院台中分院。
    理  由
本件原判決認定：上訴人即被告甲○○明知彰化縣花壇鄉○○○段第三九四之九二號
土地為案外人黃經常、黃銅松、黃飛豹、黃如南、黃炳、黃得麟、黃修齊共有，彰化
縣彰化市○○段第七七之一九號土地為案外人許阿蓮所有，彰化縣彰化市○○段第七
七之三七號土地為案外人楊緒誠所有，彰化縣彰化市○○段第七七之八三號土地為案
外人曹永杰所有，彰化縣彰化市○○段第七七之八四號土地為案外人曹永輝所有，彰
化縣彰化市○○段第七七之八五號土地為案外人曹永平所有，彰化縣彰化市○○段第
七七之八六號土地為案外人曹永松所有，且均係經依山坡地保育利用條例第三條及水
土保持法第三條第三款所稱之山坡地，其均未經各該土地所有人之同意，竟基於概括
之犯意，(一)自民國八十七年九月中旬某日起，與陳通好（業經原審判刑確定）互為犯
意之聯絡，擅自占用彰化縣花壇鄉○○○段第三九四之九二號土地，以處理廢棄物，
而由甲○○僱用陳通好駕駛ＳＮ〡６１２號曳引車，自彰化市○○路一處國宅工地載
運建築廢棄物，至上開土地傾倒，面積約０‧三六七一公頃（整平區為０‧三０二三
公頃、堆置廢棄物區約０‧０六四八公頃）。至八十七年九月二十六日十五時二十分
許，陳通好駕駛曳引車在該地傾倒廢棄物時，為警當場查獲。又自八十八年二月起，
與邱正喜（另案處理）互為犯意之聯絡，由甲○○僱用邱正喜駕駛ＲＸ〡９２２號曳
引車，自彰化市○○路○○段佛光山寺工地載運建築廢棄物，至上開土地傾倒。(二)八
十八年七月十四日廢棄物清理法第二十二條修正公布，且於同年月十六日生效後，其
未依廢棄物清理法第二十條之規定領有廢棄物清除、處理許可證或核備文件，仍基於
同上之占用他人山坡地以處理廢棄物之概括犯意，自八十九年七月底某日起，占用上
開彰化縣彰化市○○段第七七之一九、三七、八三、八四、八五、八六號土地，且未
經主管機關許可，提供土地回填、堆置廢棄物，而從事廢棄物之處理，而與黃翰雍、
李森明（黃翰雍、李森明均未經於本案中起訴）互為犯意之聯絡，由甲○○駕駛６Ｊ
〡９９０號聯結車、黃翰雍駕駛６Ｊ〡９９２號聯結車、李森明駕駛６Ｊ〡８４１號
聯結車，自台中市○○街某工地，載運建築廢棄物，至上開土地傾倒，而於八十九年
七月底某日，為彰化縣警察局刑警隊派員錄影蒐證，錄得其三人載運、傾倒建築廢棄
物之影像，且於八十九年九月六日十六時五十分許，至彰化市延平里岸頭巷一號甲○
○住處查扣甲○○所有之６Ｊ〡９９０號聯結車及黃翰雍所有之６Ｊ〡９９２號聯結
車等情，因而撤銷第一審之判決，改判仍依牽連犯之規定從一重論處上訴人共同未依
廢棄物清理法第二十條規定領有廢棄物清除、處理許可證或核備文件，從事廢棄物清
除、處理罪刑，固非無見。
惟查：(一)按廢棄物清理法所稱之廢棄物，分為一般廢棄物及事業廢棄物二類；建築廢
棄物，固屬於事業廢棄物之範圍。然依內政部訂頒之「營建剩餘土石方處理方案」，
營建剩餘土石方之種類包含建築工程、公共工程及建築物拆除工程施工所產生之剩餘
泥、土、砂、石、磚、瓦、混凝土塊。另依行政院環境保護署八十七年十一月三十日
環署廢字第００八０四二九號函所示，建築廢棄土、砂石、磚瓦，如依「營建廢棄土
處理方案」之規範，併於工程剩餘土方辦理，其自出產至使用，均為資源利用狀態，
故不以廢棄物認定。是以營建剩餘之廢棄土石、磚瓦等物，如依上開規範，可作為資
源利用者，即不屬於上述廢棄物之範圍。原判決認定上訴人前後三次均係載運「建築
廢棄物」至前開土地傾倒，而論以修正前廢棄物清理法第二十二條第二項第四款之罪
（事實欄）。惟其對於上訴人所棄置「建築廢棄物」之內容，是否為建築剩餘之廢棄
土、砂石或磚瓦等物？以及該物是否得依「營建剩餘土石方處理方案」之規範，併於
工程剩餘土方辦理，而為可利用之資源？並未併予調查認定，復未於理由內加以闡述
說明，遽行判決，難謂無調查未盡及理由不備之違誤。(二)原判決認定上訴人「……自
八十九年七月底某日起，占用上開彰化縣彰化市○○段第七七之一九、三七、八三、
八四、八五、八六號土地，且未經主管機關許可，提供土地回填、堆置廢棄物，而從
事廢棄物之處理，……自台中市○○街某工地，載運建築廢棄物，至上開土地傾倒…
…」，無非以「八十九年七月底某日，經警蒐證錄影，錄得甲○○駕駛……某工地，
載運建築廢棄物，至彰化縣彰化市○○段第七七之一九、三七、八三、八四、八五、
八六號土地傾倒……等情」「業據甲○○於警訊時坦承不諱，且有翻拍自錄影帶之照
片十四幀、現場照片十幀在卷可稽（均見彰化縣警察局彰警刑字第三六五五四號卷）
，且有複丈成果圖一紙在卷可證……」等等為其依據。惟此部分警訊、偵查中詢問事
項、勘查地點、刑事案件移送書、彰化縣環境保護局函等均指傾倒地點為「彰化市○
○段七七之八地號」（彰警刑字第三六五五四號警訊卷第一頁背面、第三頁第四行起
、第五之一頁背面倒數第三行起、第五之二頁倒數第五行起、第十二之一頁、八十九
年度偵字第六七二五號第一頁、第八頁第六行、最後一行、第廿五頁、第廿六頁），
現場照片等（同上警訊卷第十三至廿五頁）則無相關地號可資辨認，而彰化縣彰化地
政事務所函送之測量成果圖（八十九年度偵字第六七二五號第十六頁、第十七頁）固
載明係測量上開七七之一九等地號，但與台灣彰化地方法院檢察署八十九年九月七日
勘驗筆錄（同偵查卷第廿七頁、第廿八頁）均載明相關案號為同署（八九）彰檢榮孝
字八十九年度他字第四三二號，有函及勘驗筆錄影本可稽，與本案之案號不同，二者
是否有關？是否同一案件？並無證據可資審認。原審復僅就彰警刑字第三六五五四號
警訊卷、八十九年度偵字第六七二五、七四二六號犯罪事實訊問上訴人（第七十頁）
，此部分事實不明，本院尚無從為法律上之判斷。(三)原判決認定上訴人「……與黃翰
雍、李森明互為犯意之聯絡，由甲○○駕駛６Ｊ〡９９０號聯結車、黃翰雍駕駛６Ｊ
〡９９２號聯結車、李森明駕駛６Ｊ〡８４１號聯結車，自台中市○○街某工地，載
運建築廢棄物，至上開土地傾倒……」（事實欄），而論處上訴人就該部分犯行與黃
翰雍、李森明為共犯。然於理由欄並未予說明其認定之依據，且黃翰雍、李森明二人
於偵查中陳稱「（檢察官問：何人叫你們去倒的？）黃庚申」，與原判決之認定亦不
一致，究證人二人與上訴人何以具有共犯關係？原判決未予調查、釐清即遽為上開認
定，亦有判決不備理由之違法。(四)上訴人行為後，廢棄物清理法業於九十年十月二十
四日修正公布，將其原第二十二條第二項之規定，移至第四十六條第一項；其法定刑
罰金部分，亦由原定「得併科一百萬元以下罰金」，修正為「得併科新台幣三百萬元
以下罰金」，且將該條項第四款原定「廢棄物清除、處理許可證或核備文件」，修正
為「廢棄物清除、處理許可文件」；就該罪構成要件，作部分之文字修正。原審於九
十年四月十一日判決時，未及為新舊法律之比較適用，而逕適用修正前之舊法論科，
亦無從予以維持。以上或為上訴意旨所指摘，或為本院得依職權調查之事項，應認原
判決有發回更審之原因。
據上論結，應依刑事訴訟法第三百九十七條、第四百零一條，判決如主文。
中      華      民      國    九十二    年      十      月      一      日
                              最高法院刑事第七庭
                                  審判長法官  張  信  雄
                                        法官  賴  忠  星
                                        法官  張  清  埤
                                        法官  呂  永  福
                                        法官  陳  世  雄
      右正本證明與原本無異
                                              書  記  官
中      華      民      國    九十二    年      十      月      九      日


司法院資訊處製作；財團法人民間司法改革基金會備份。
